臺灣桃園地方法院民事判決　　　　　　　 93年度訴字第772號
原　　　告　頂程科技實業有限公司
　　　　　　協虹企業股份有限公司
共　　　同
法定代理人　乙○○
原　　　告　丁○○即協展冷凍空調技師事務所
共　　　同
訴訟代理人　謝恩華律師
被　　　告　林聯機電工程有限公司
法定代理人　甲○○
訴訟代理人　左自奎律師
被　　　告　甲○○
上列當事人間請求給付貨款等事件，本院於民國94年2 月16日言
詞辯論終結，判決如下：
    主  文
原告之訴及假執行之聲請均駁回。
訴訟費用由原告頂程科技實業有限公司或協虹企業股份有限公司
負擔百分之九十八，原告丁○○負擔百分之二。
    事  實
甲、原告方面：
    一、聲明：
    　　(一)先位聲明：被告林聯機電工程有限公司（下稱林聯公
      　　　　　　　司）應給付原告頂程科技實業有限公司（
　　　　　　　　　　下稱頂程公司）新台幣（下同）3,284,47
　　　　　　　　　　6 元、原告丁○○70,000元及均自起訴狀
　　　　　　　　　　繕本送達之翌日起至清償日止，按年息5%
　　　　　　　　　　計算之利息。並願供擔保請准宣告假執行
　　　　　　　　　  。
    　　(二)後位聲明：被告應連帶給付原告頂程公司或原告協虹
    二、陳述：
        (一)被告甲○○為被告林聯公司之負責人，於民國91年間
          ，因被告林聯公司承攬位於桃園縣楊梅鎮○○路○段
          之台電楊梅變電站新建工程，亟需進口空調及通風工
          程設備，故以被告林聯公司之名義向原告頂程公司訂
          購進口風機（PENN FAC）防水兼防濺型排氣進氣百葉
          、鋁製防水消音百葉、PREFCO CONTROL MULTBLADE
          DAM PERS MODEL等設備（下稱系爭材料設備），經原
          告頂程公司報價，系爭材料設備以海運為運送條件之
          未稅總價為2,500,460 元，嗣經原告頂程公司之業務
          經理即證人閻鼎林與被告甲○○洽商，由證人閻鼎林
          在「報價單／合約書」上記載「台電楊梅變電站願以
          257 萬（含稅）」字樣後，交由被告甲○○代表被告
          林聯公司簽名，被告林聯公司既已對價金及標的達成
          合意，契約當即成立，而原告頂程公司亦已依約給付
          完畢。
        (二)系爭材料設備之交貨條件本為海運，嗣因被告甲○○
          代表被告林聯公司要求原告頂程公司改為「空運」，
          因而增加運送費用美金21,283元，以1 ：33.57 匯率
          折算新台幣為714,476 元（元以下四捨五入），應由
          被告林聯公司負責。
        (三)被告林聯公司為台電楊梅變電站新建工程之承包商，
          依約定必須提供經合格技師簽證之工程設計施工圖予
          業主台灣電力股份有限公司（下稱台電公司），被告
          甲○○遂於91年7 月間約定給付技師證費用70,000元
          委由具有技師資格之原告丁○○為被告林聯公司簽證
          ，證人閻鼎林經原告丁○○授權同意，雙方意思表示
          一致，原告丁○○因此為被告林聯公司於設計圖上為
          技師簽證，被告林聯公司自應給付原告丁○○上開簽
          證費用。
        (四)綜上所述，爰先位請求被告林聯公司應給付原告頂程
          公司3,284,476 元（2,570,000 元＋714,476 元）、
          給付原告丁○○70,000元及均自起訴狀繕本送達之翌
          日起至清償日止，按年息5%計算之利息。
    　　(五)若　鈞院不認為被告林聯公司應負給付貨款予原告頂
      　　程公司及給付技師簽證費用予原告丁○○之責任，因
　        系爭報價單／合約書上併列有原告頂程公司及協虹公
          司，且簽名之人及技師簽證費之承諾人均為被告徐文
          政，自應由被告甲○○負契約上之給付責任，而被告
          林聯公司係實際受利益者，應負不當得利之責，將所
          受之如契約所值之貨款及簽證費用之利益，返還予原
          告，又上開二被告中只要一人給付則另一位即免為給
          付之義務。爰後位請求被告應連帶給付原告頂程公司
          或原告協虹公司3,284,476 元、連帶給付原告丁○○
　　　　　70,000元及均自起訴狀繕本送達之翌日起至清償日止
　　　　  ，按年息5%計算之利息。
    三、證據：提出報價單／合約書乙份、進口運費報價單4紙
　　　　　　　、進口報單11紙、領款收表乙紙（以上均為影本
　　　　　　　）為證；並聲請向台電公司函查楊梅D/S 新建工
　　　　　　  程設計施工圖暨訊問證人閻鼎林。
乙、被告方面：
  一、聲明：如主文所示。
  二、陳述：
      (一)台電楊梅鎮○○路○段變電站新建工程，由訴外人國雲
        營造股份有限公司（下稱國雲公司）承包後，訴外人國
        雲公司將其中水電工程及水電材料，於91年5 月10日發
        包交由被告林聯公司承包，被告林聯公司於同年8 月14
        日再將其中空調及通風工程之材料即系爭材料設備及施
        工部分以總價3,380,000 元發交予訴外人林勝烽（已死
        亡）開設之勁泰工程行承作。工程進行中被告林聯公司
        已先後支付工程款共計1,258,000 予訴外人勁泰工程行
        ，被告林聯公司自始至終未曾向原告頂程公司或協虹公
        司價購系爭材料設備，與原告頂程公司或協虹公司間並
        無任何有關系爭材料設備之買賣契約關係，原告頂程公
        司或協虹公司依買賣契約關係請求被告林聯公司或被告
        甲○○給付貨款，顯然欠缺請求權基礎。
      (二)至證人閻鼎林即原告頂程公司之業務經理，在系爭報價
        單／合約書上親筆記載「台電楊梅變電站願以257 萬（
        含稅）」之字樣及被告甲○○於其上簽名並註記20/3
        ，僅是原告頂程公司之報價而已，揆諸該報價單上第5
        點效期之約定載為：本報價單有效期間1 個月，且被告
        林聯公司係在91年5 月10日始與訴外人國雲公司簽訂契
        約承包水電材料及水電施工工程，不可能在尚未確定取
        得與訴外人國雲公司之承攬合約前即3 月20日即貿然事
        前向原告頂程公司採購材料系爭設備。況被告林聯公司
        取得訴外人國雲公司有關水電材料及水電施工工程之承
        作權時，系爭報價單／合約書依約定早已失其效力，被
        告林聯公司嗣於同年8 月14日將系爭材料設備及施工以
        總價承包方式發交予訴外人勁泰工程行負責承作，是相
        關之運送費用、技師簽證費用應由承包商即訴外人勁泰
        工程行負責，與被告無關。
      (三)綜上所述，被告林聯公司或被告甲○○均與原告頂程公
        司或原協告虹公司及原告丁○○間無任何契約關係，且
        被告林聯公司取得系爭材料設備及合格技師之簽證是基
        於與訴外人勁泰工程行間之工程契約關係並非無法律上
        原因，是原告先位及後位之請求，均無理由，應予駁回
        之。
  三、證據：提出台電楊梅DS新建工程材料合約書及工程合約書
            各乙份、工程契約書乙份、支票存根4 紙、新竹國
            際商業銀行匯款副通知書3 紙、勁泰工程行付款明
            細乙紙、發票4 紙（以上均為影本）為證，並聲請
            訊問證人徐美雯、丙○○。
    理  由
一、按依原告之聲明及事實上之陳述，得主張數項法律關係，而
    其主張不明瞭或不完足者，審判長應曉諭其敘明或補充之。
    民事訴訟法第199 條之1 第1 項定有明文。又訴狀送達後，
    原告不得將原訴變更或追加他訴，但請求之基礎事實同一者
    或不甚礙被告防禦及訴訟之終結者，不在此限，同法第255
    條第1 項第2 、7 款復定有規定。查原告於起訴狀中敘及：
    被告甲○○為被告林聯公司之負責人，代表被告林聯公司於
    併列有原告頂程公司、協虹公司之報價單／合約書上簽名，
    嗣將運送條件由海運改為空運，並承諾以70,000元委請原告
    丁○○為技師簽證，故聲明請求被告應連帶給付原告頂程公
    司或原告協虹公司貨款3,284,776 元、連帶給付原告丁○○
    70,000 元 等語。嗣經本院行使闡明權後，原告於93年12月
    8 日以相同之基礎事實為論述，將聲明更正為先位聲明主張
    依契約關係請求被告林聯公司給付原告頂程公司3,284,476
    元、給付原告丁○○70,000元；後位聲明主張依契約關係與
    不當得利法則請求被告連帶給付原告頂程公司或協虹公司3,
    284,476 元、連帶給付原告丁○○70,000元，其僅屬將其聲
　　明不明瞭或不完足部分予以敘明並補充，並不礙於被告之防
  　禦及訴訟終結，應予准許，合先敘明。
二、原告起訴主張：被告甲○○為被告林聯公司之負責人，於91
    年間，以被告林聯公司之名義，以海運為運送條件之未稅總
    價2,500,460 元向原告頂程公司訂購系爭材料設備，嗣被告
    甲○○代表被告林聯公司將運送條件改為「空運」，並於91
    年7 月間承諾以70,000元委請具有技師資格之原告丁○○為
    技師簽證，今原告等均已完成給付義務，爰起訴先位請求被
    告林聯公司應給付原告頂程公司貨款及增加之運費共3,284,
    476 元、給付原告丁○○簽證費用70,000元及均自起訴狀繕
    本送達之翌日起至清償日止，按年息5%計算之利息。若本院
    不認為被告林聯公司應負契約給付義務，後位請求以因系爭
    報價單／合約書上併有列有原告頂程公司及原告協虹公司，
    而簽名之人及技師簽證費之承諾人均為被告甲○○，故被告
    甲○○應負契約之給付責任，而被告林聯公司係實際受利益
    者，應將所受如契約所值之貨款及簽證費用之利益返還予原
    告頂程公司或原告協虹公司及原告丁○○，且上開二被告中
    只要一人給付則另一位即免為給付之義務，故請求被告應連
    帶給付原告頂程公司或原告協虹公司3,284,476 元、連帶給
    付原告丁○○70,000元及均自起訴狀繕本送達之翌日起至清
　　償日止，按年息5%計算之利息等語。被告則以：被告林聯公
  　司係在91年5 月10日與訴外人國雲公司簽訂契約承包水電材
    料及水電施工工程，不可能在尚未確定取得與訴外人國雲公
    司之承攬合約前即3 月20日即貿然事前向原告頂程公司採購
    材料系爭設備。況被告林聯公司取得訴外人國雲公司有關水
    電材料及水電施工工程之承作權時，系爭報價單／合約書依
    約定早已失其效力，被告林聯公司嗣於同年8 月14日將系爭
    材料設備及施工以總價承包方式發交予訴外人勁泰工程行負
    責承作，是相關之運送費用、技師簽證費用應由承包商即訴
    外人勁泰工程行負責，與被告無關。是原告先位及備位之請
    求，均顯無理由，應予駁回等語，資為抗辯。
三、兩造對於被告林聯公司於91年5月10日向訴外人國雲公司承包
    水電材料及水電施工工程，並已完工經訴外人國雲公司驗收，
    且業主即訴外人台電公司已依約核付工程款95%予訴外人國雲
    公司及被告林聯公司於91年8月14日與訴外人勁泰工程行簽定
    之工程契約書內約定之材料設備項目與原告頂程公司提出之
    系爭報價單／合約書內所列之材料設備均相同等事實均不爭
    執。是本件所應審究者，乃在於原告頂程公司或原告協虹公
    司與被告林聯公司或被告甲○○間有無買賣契約關係？被告
    林聯公司受領系爭材料設備是否無法律上之原因？被告甲○
    ○有無代表被告林聯公司或以自己名義委任原告丁○○就系
    爭材料設備為技師簽證？
四、按當事人主張有利於己之事實者，就其事實有舉證之責任。
    但法律別有規定，或依其情形顯失公平者，不在此限，民事
    訴訟法第277 條定有明文。請求履行債務之訴，除被告自認
    原告所主張債權發生原因之事實外，應先由原告就其主張之
    此事實，負舉證之責任，若原告先不能舉證，以證實自己主
    張之事實為真實，則被告就其抗辯事實即令不能舉證，或其
    所舉證據尚有疵累，亦應駁回原告之請求。（最高法院著有
    17年上字第719 號、43年台上字第377 號判例可資參照）。
    又解釋私人之契約應通觀全文，並斟酌立約當時之情形，以
    期不失立約人之真意。解釋當事人所立書據之真意，以當時
    之事實及其他一切證據資料為其判斷標準，不能拘泥字面或
    截取書據中一二語，任意推解致失真意。解釋當事人之契約
    ，應於文義上及論理上詳為推求當事人之真意如何，又應斟
    酌訂立契約時及過去之事實，其經濟目的及交易上之習慣，
    而本於經驗法則，基於誠實信用原則而為判斷（最高法院18
    年上字第1727號、19年上字第28號判例、65年台上字第2135
    號判決可資參照）。又所謂當事人之真意，並非表意人內心
    之意思，而係法律行為上表示所具之客觀意義，以保護相對
    人之信賴及交易安全，即契約條款不明確之危險，應由條款
    制定人負擔。本件原告先位主張依買賣關係請求被告林聯公
    司給付原告頂程公司系爭材料設備之貨款，依委任關係請求
    給付原告丁○○技師簽證費用，惟被告抗辯僅與訴外人勁泰
    工程行間就系爭材料設備為總價承包，否認與原告頂程公司
    有何買賣關係，與原告丁○○有何委任關係存在，依最高法
    院上揭判例旨之說明，自應由原告頂程公司先就兩造間就買
    賣標的及價金意思一致已經成立買賣契約，原告丁○○先就
    受委任之事務及約定之報酬意思一致已成立委任契約一節，
    先負舉證責任。原告頂程公司就此固提出系爭報價單／合約
    書及進口運費報價單為證，惟對於系爭報價單／合約書之簽
    訂過程，據原告頂程公司之業務經理即證人閻鼎林到庭所為
    之證述：「（問：拿報價單給徐先生時，是否知悉徐先生之
    身份？）上包公司的老闆告訴我徐先生另開公司，叫我直接
    去找徐先生，我才去找徐先生，我只知道他是林聯公司的人
    ，不知道他公司是否還有其他的人，當時徐先生有無遞名片
    ，要回去找」、「（問：提示報價單，金額是否你寫的？）
    金額是我寫的，但事隔已久我已忘記是否當天交給我，在我
    拿報價單給被告甲○○簽名時，我事先有與被告甲○○先行
    協商，電話協商還是見面協商我已忘記。」、「（問：報價
    單／合約書之成立過程？）甲○○曾任職於林聯公司的上游
    公司，上游公司的老闆打電話告訴我們有關楊梅變電站事項
    ，之後我們才跟甲○○先生接洽，我們將報價單拿給甲○○
    看，經過幾次協商（不同天），最後以新台幣貳佰伍拾柒萬
    元成交，我們沒有製作正式的合約書，我們己方也沒有簽名
    蓋章，我們的一般程序都是如此．．．」等語，按身為公司
    之業務經理，對於金額高達3 百多萬元之交易除未能明確交
    待交易前是否即與被告甲○○認識？協商、簽約之過程，對
    於被告甲○○有無權限代表被告林聯公司？最後係以什麼身
    份與其簽字？對其自己本身在該交易過程中又係代表原告頂
    程公司抑是原告協虹公司亦未表明清楚，實與一般交易情節
    不合。參酌被告林聯公司係在91年5 月10日始取得訴外人國
    雲公司有關水電材料及水電施工部分之工程，依一般業界之
    習慣，投標廠商在投標工程之前，通常會請材料設備供應商
    先行提供「報價單」供其評估投標之成本及可獲得之利潤，
    作為其決定標金之參考，若於是否取得工程承包權前即預先
    與材料設備供應商簽定契約購買相關之材料設備者實與常情
    有違。再者，原告頂程公司並未於被告甲○○簽字時，即依
    系爭報價單／合約書之約定向被告林聯公司請求給付所謂之
    20% 之訂金，且縱系爭報價單／合約書上印有「合約書」字
    樣，然就其內容之記載「2.交貨時間：收到訂單起90天。．
    ．．5.效期：本報價有效時間1個月」觀之，其應僅屬報價
    單之性質而已等情，實難僅憑在僅知被告甲○○是被告林聯
    公司之人，而其亦於系爭報價單／合約書上簽有「甲○○20
    ／3 」字樣之情況下，即謂被告林聯公司就系爭材料設備已
    與原告頂程公司成立買賣契約。系爭報價單／合約書既無法
    證明係兩造已對買賣標的及價金意思表示一致所成立之契約
    ，縱原告頂程公司確有將運送方式由海運改為空運將系爭材
    料設備運送至被告頂程公司所承攬之工地之事實，亦不足憑
    作為兩造成立買賣關係之依據。此外，原告頂程公司就其主
    張之事實，復不能另舉其他證據證明被告林聯公司就系爭材
    料設備與其確有買賣關係之合意。另原告丁○○主張被告甲
    ○○於91年7 月間約定給付技師證費用70,000元委由具有技
    師資格之原告丁○○為被告林聯公司簽證一節，為被告所否
    認，雖證人閻鼎林到庭證述：「‧‧‧有關原告技師是我們
    公司老闆的先生也是實際負責人，其也具有技師資格，至於
    工程需要簽證是徐先生告訴我們的，所以我告訴蔡先生至於
    簽證費用是向誰洽談我不記得」，除核與原告丁○○所主張
    「證人閻鼎林經原告丁○○授權同意，雙方意思表示相互一
    致」之情節不符，尚難作為有利於原告丁○○之認定外，原
    告丁○○就其主張之該事實，復未能另行舉證以實其說，縱
    被告林聯公司所承包之工程確係由原告丁○○為技師簽證，
    在無任何有利於原告丁○○之證據佐證下，亦不足已認定是
    該技師簽證係基於兩造間之委任關係。從而，原告先位主張
    依買賣契約請求被告林聯公司應給付原告頂程公司3,284,47
    6 元，依委任關係請求被告頂程公司給付原告丁○○70,000
    元及均自起訴狀繕本送達之翌日起至清償日止，按年息5%計
    算之利息，難認有據，不能准許。
五、原告後位主張系爭報價單／合約書上併列有原告頂程公司及
    協虹公司，且簽名之人及技師簽證費之承諾人均為被告甲○
    ○，自應由被告甲○○負契約上之給付責任，而被告林聯公
    司係實際受利益者，應負不當得利之責，將所受之如契約所
    值之貨款及簽證費用之利益，返還予原告，又上開二被告中
    只要一人給付則另一位即免為給付之義務。然就系爭報價單
　　／合約書是證人閻鼎林所提出交予被告甲○○簽字，而證人
　  閻鼎林是原告頂程公司之業務經理，且除原告提出之進口報
    單上納稅義務人欄所列之名稱係「頂程科技實業有限公司」
　　外，原告提出之92年珍律字第0610號律師函所指稱之當事人
    亦是「頂程科技實業有限公司」，足證系爭報價單／合約書
    上雖併列有「頂程科技實業有限公司」、「協虹企業股份有
    限公司」，顯然只是業界在市場上之便宜措施，本件真正報
    價之人應僅有原告頂程公司。又系爭報價單／合約書上雖有
    「合約書」字樣，然其性質既僅屬報價單之性質已如前述，
    是實難僅憑被告甲○○有於系爭報價單／合約書上簽有「甲
    ○○20／3 」字樣，即謂被告甲○○已與原告頂程公司成立
    契約，更別說是原告協虹公司。至原告丁○○就其主張與被
    告甲○○間成立委任關係之事實，亦未提出任何證據足以證
    明之。從而，原告後位主張依買賣契約請求被告甲○○應給
    付原告頂程公司或原告協虹公司貨款3,284,476 元，依委任
    關係請求被告甲○○應給付原告丁○○簽證費用70,000元及
    均自起訴狀繕本送達之翌日起至清償日止，按年息5%計算之
    利息，亦難認有據，應予駁回。
六、次按不當得利返還請求權，以無法律上之原因而受利益為其
    成立要件之一，故主張此項請求權成立之原告，應就無法律
    上之原因而受利益之事實，負舉證責任。本件原告主張被告
    林聯公司取得系爭材料設備及技師簽證，係渠等分別所為之
    給付，而被告林聯公司受領並無法律上之原因，爰依不當得
    利法則請求返還，除須證明系爭材料設備及簽證係其所給付
    外，仍應就無法律上之原因之事實負舉證之責任。被告林聯
    公司雖不否認系爭材料設備與原告頂程公司所交代之才料設
    備項目完全相同，而技師簽證是原告丁○○所為，惟辯稱其
    係基於與訴外人勁泰工程行之工程契約所為之受領，並提出
    工程契約書為證，原告頂程公司及原告丁○○對該工程契約
    書之真正並不爭執，證人即勁泰工程行負責人林勝烽（已死
    亡）之配偶丙○○亦到庭證稱確實向被告林聯公司以總價承
    包方式承包系爭材料設備，是被告林聯公司上開抗辯應屬可
    採，而原告就被告林聯公司取得系爭材料設備及技師之簽證
    並無法律上之原因之事實，復未能另行提出其他有利證據以
    證實自己主張之事實為真實，從而原告後位主張基於不當得
    利法則請求被告林聯公司將所受之如契約所值之貨款及簽證
    費用之利益分別返還予原告，尚非有據，應予駁回。
七、綜上所述，原告先位聲明主張被告林聯公司應依買契約關係
    給付貨款及依委任關係給付技師簽證費用，洵屬無據，應予
    駁回。另原告後位聲明主張被告甲○○應依買賣契約關係給
    付貨款及依委任關係給付技師簽證費用，而被告林聯公司應
    依不當得利關係返還所之不當利益，亦無理由，不應准許。
　  又原告本案之請求（先、後位聲明）既經駁回，則其假執行
    之聲請亦失所附麗，爰併予駁回。
八、兩造其餘攻擊防禦方法及所提出之各項證據資料，經審酌後
    ，因認與本院上開論斷之基礎無涉，且不影響判決之最後結
    果，爰不予以一一論述，附此敘明。
九、結論：原告先位及後位之訴均為無理由，依民事訴訟法第78
    條、第85條第1 項前段，判決如主文。
中　　華　　民　　國　　94　　年　　3　　月　　2  　　日
                  民事第一庭    法　官　林淑鳳
以上正本係照原本作成。
如對本判決上訴，須於判決送達後20日內向本院提出上訴狀
中　　華　　民　　國　　94　　年　　3　　月　　2  　　日
                                書記官　黃楓茹
